【裁判字號】    98,台上,5859
【裁判日期】    981008
【裁判案由】    違反毒品危害防制條例
【裁判全文】
最高法院刑事判決            九十八年度台上字第五八五九號
上  訴  人  甲○○
上列上訴人因違反毒品危害防制條例案件，不服台灣高等法院高
雄分院中華民國九十八年五月二十七日第二審判決（九十八年度
上訴字第六八八號，起訴案號：台灣高雄地方法院檢察署九十六
年度偵字第三五五六０號），提起上訴，本院判決如下：
    主  文
原判決撤銷，發回台灣高等法院高雄分院。
    理  由
本件原判決以上訴人甲○○不服第一審判決論處上訴人共同販賣
第一級毒品罪刑（累犯，處有期徒刑十七年）之判決，併為從刑
之諭知，於法定期間內提起第二審上訴，但未具體指摘原審（指
第一審）判決關於認定事實、適用法律事項，究竟有何違法或不
當之具體情形，因依刑事訴訟法第三百六十七條前段、第三百七
十二條規定，駁回上訴人在第二審之上訴。固非無見。
惟查：（一）不服地方法院之第一審判決而上訴者，應向管轄第
二審之高等法院為之。上訴書狀應敘述具體理由，刑事訴訟法第
三百六十一條第一項、第二項定有明文。而所謂「應敘述具體理
由」，係指須就不服之判決為具體之指摘而言，如僅泛稱原判決
認事用法不當或採證違法、判決不公等，固均非屬具體理由。然
我國刑事訴訟法之第二審係採覆審制，與第三審採法律審之情形
不同，故刑事訴訟法第三百六十一條第二項所規定之「應敘述具
體理由」，與同法第三百七十七條規定，第三審上訴「非以判決
違背法令為理由，不得為之」者，尚有不同，兩者不能等同視之
。從而提起第二審上訴，倘已依據卷內資料，指明第一審判決關
於認事、用法及量刑等事項有所違誤，或尚有新事證調查未盡情
形，足以影響判決結果，而非僅形式上徒托空言者，即屬相當，
縱其所舉事由經調查結果並非可採，亦屬上訴有無理由之問題，
不能謂為未敘述具體理由。查上訴人之第二審上訴意旨略以：(一)
上訴人具體認為第一審判決理由壹、一至二部分之證據應全無證
據能力，請第二審予以排除。(二)上訴人應非共同正犯，至多為幫
助犯。(三)第一審之公設辯護人，均未律見，亦未見其之調查證據
或答辯狀，顯與未經辯護無異，而違反刑事訴訟法三十一條。(四)
警員在曾雅珍處所扣得之第一級毒品海洛因（下稱海洛因），並
非上訴人所出售，已由曾雅珍證述明確。則第一審認定民國九十
六年十二月五日之海洛因，究竟是否確為海洛因，即屬無從確認
（是否為非毒品之粉末，而為詐欺之罪？）依罪疑唯輕法則，應
判上訴人無罪。(五)第一審雖援引刑法第五十九條，但仍判處有期
徒刑十七年，實係太重，因類似情輕法重情形，第二審大多判處
有期徒刑十二年左右，請求改判云云。上訴人之第二審上訴已依
憑卷內證據資料，具體指摘第一審判決事實認定關於曾雅珍處所
扣得之海洛因並非上訴人所交付，無法證明上訴人有販賣曾雅珍
海洛因之犯行；且原審量處有期徒刑十七年，較相同案件為重，
第一審判決採證、認事及量刑均有不當。原判決雖於理由說明：
上訴人於第一審準備程序業已認罪，參以證人邱皇霖、曾雅珍之
證詞，足認上訴人有為邱皇霖交付海洛因予曾雅珍，並收取款項
，自屬販賣海洛因之共同正犯。而販賣第一級毒品，法定本刑為
死刑或無期徒刑。且無期徒刑減輕者，為二十年以下十五年以上
有期徒刑。第一審判決依刑法第五十九條減輕其刑，並量處上訴
人有期徒刑十七年，於法亦無不合。上訴人未依據卷內既有訴訟
資料或提出新事證，指摘或表明第一審判決有何採證認事、用法
或量刑等足以影響判決本旨之不當或違法，而構成應予撤銷之具
體事由，已難謂其上訴理由符合「具體」之要件，故其上訴即不
合法律上之程式，應予駁回，並不經言詞辯論為之（見原判決理
由三、四）。惟上訴人所舉之上訴事由，既已依卷證資料具體指
摘第一審判決認定事實有誤，量刑亦有不當之處，縱非可採，亦
屬上訴有無理由之問題，不能謂為未敘述具體理由。原判決以上
訴人未敘述具體理由，逕依刑事訴訟法第三百六十七條前段、第
三百七十二條規定，駁回上訴人在第二審之上訴，顯然混淆上訴
合法與否與有無理由之判斷，依上開說明，難認適法。（二）刑
事辯護制度係為保護被告之利益，期待法院公平審判，確保國家
刑罰權之適當行使而設，被告在訴訟上有依賴辯護人為其辯護及
不受不法審判之權，此為人民依憲法第十六條享有訴訟權所衍生
之基本權。再最輕本刑為三年以上有期徒刑，於審判中未經選任
辯護人者，審判長應指定公設辯護人或律師為其辯護，此為第二
審之審判所準用，刑事訴訟法第三十一條第一項、第三百六十四
條分別定明文。又依公設辯護人條例第十七條規定，公設辯護人
辯護案件經上訴者，因被告之請求，應代作上訴理由書或答辯書
。而本件原審係屬公設辯護人辯護之案件；且依卷內資料，上訴
人於九十八年四月三十日提起第二審上訴書狀時，同時另具狀載
稱：上訴人之罪係刑事訴訟法第三十一條之強制辯護案件，因公
設辯護人承接案件過多，無法詳細研究卷證及律見，致妨礙上訴
人防禦權之行使，懇請法院另行指定呂郁斌律師或蘇建榮律師為
辯護人（見原審卷第六至七頁）。原審未查明上訴人是否有請求
公設辯護人代為製作上訴理由書之意，遽於同年五月二十七日，
以上訴書狀未敘述具體理由駁回上訴，對上訴人訴訟權之保障，
尚有不週，亦非適法。上訴意旨執以指摘原判決不當，非無理由
，應認原判決有撤銷發回更審之原因。
據上論結，應依刑事訴訟法第三百九十七條、第四百零一條，判
決如主文。
中    華    民    國  九十八  年    十    月    八    日
                      最高法院刑事第十二庭
                          審判長法官  黃  一  鑫
                                法官  張  春  福
                                法官  林  勤  純
                                法官  李  錦  樑
                                法官  陳  國  文
      本件正本證明與原本無異
                                      書  記  官
中    華    民    國  九十八  年    十    月   十六   日
                                                    R

司法院資訊處製作；財團法人民間司法改革基金會備份。
